最高法院刑事判決　　　　　　九十四年度台上字第二五三二號
　　上　訴　人　甲○○
　　　　　　　　　　　　街16.
　　　　　　　　丁○○
　　　　　　　　　　　　街16.
　　共　　　同
　　選任辯護人　蔡俊有律師
　　　　　　　　張　權律師
　　　　　　　　袁岳衡律師
　　上　訴　人　丙○○
　　　　　　　　　　　　號16.
　　　　　　　　　　　　（另案在台灣桃園監獄執行中）
　　　　　　　　乙○○
　　　　　　　　　　　　號9樓.
　　　　　　　　　　　　（另案在台灣新竹監獄執行中）
　　共　　　同
　　選任辯護人　呂翊丞律師
上列上訴人等因違反毒品危害防制條例案件，不服台灣高等法院
中華民國九十三年十二月十六日第二審判決（九十三年度上訴字
第二四七九號，起訴案號：台灣桃園地方法院檢察署九十一年度
偵字第一五五六七、一六七五七號），提起上訴，本院判決如下
：
    主  文
原判決撤銷，發回台灣高等法院。
    理  由
本件原判決認定上訴人甲○○、丁○○係夫妻與粘文青（通緝中
）共同基於販賣毒品之概括犯意聯絡，自民國九十一年初起，連
續在甲○○所經營位於桃園縣桃園市○○路六十二號之「忠興洗
車場」，售賣第一級毒品海洛因及第二級毒品安非他命與不特定
人牟利，以每售賣新台幣（下同）一萬元得抽取一千元佣金或免
費提供毒品吸食之代價，僱請有犯意聯絡之上訴人乙○○及許益
銘（另案偵辦中）二人，從事毒品現場交易工作；由甲○○、丁
○○及粘文青先以電話聯絡販毒對象，約定購買之毒品數量、金
額及交易地點後，將毒品放在分裝袋內並封存於紅包袋中，紅包
袋外註明金額後交與乙○○及許益銘前往交易。計先後由許益銘
於不詳時間，在桃園市桃鶯陸橋下、桃園火車站後之「香雞城」
外販賣海洛因及安非他命予蘇裕閔、姓名年齡不詳綽號「阿忠」
、「阿德」、「小傑」及「小陳」等人多次。嗣經警於同年八月
十九日下午三時四十分許，在上開洗車場內，丁○○所有車牌號
碼ＲＨ八－一五五號輕型機車置物箱內查獲放有紅色紅包袋，每
一紅包袋內均裝有第一級毒品海洛因，共四十包，並帶同警方於
洗車場廁所內取出安非他命三包、電子磅秤一台及分裝袋二十個
等物。復由乙○○於九十一年八月二十五日、八月二十七日、八
月三十日、九月二日及九月四日，先後多次於不詳地點售賣不詳
數量之海洛因及安非他命與不詳姓名之人，其間乙○○於同年九
月一日起至九月四日止，先後四次以每次五百元之代價僱請與其
有犯意聯絡之上訴人丙○○從事毒品現場交易。嗣於同年九月四
日下午六時五十分許，丙○○依乙○○之指示，前往八德市○○
○街與仁愛街口與邱銘銓進行毒品交易時，為警當場查獲，並扣
得第一級毒品海洛因、第二級毒品安非他命各一包，及丙○○所
有販賣毒品予邱銘銓所得一千五百元。旋經警於丙○○桃園縣八
德市○○路一五０巷二十六號三樓租住處，查獲第一級毒品海洛
因十二包、第二級毒品安非他命二包，及分裝袋十五個等物等情
。因而撤銷第一審不當判決，改判論處上訴人等共同連續販賣第
一級毒品；又共同連續販賣第二級毒品罪刑（甲○○、丁○○、
丙○○均累犯）。固非無見。
惟查：（一）有罪判決書所記載之犯罪事實，為論罪科刑適用法
律之基礎，故凡於適用法律有關之重要事項，如犯罪之目的、時
間、地點、方法等項，必須詳加認定、明確記載，始足為適用法
律之依據。原判決事實欄僅記載：「甲○○夥同丁○○及在逃之
粘文青，僱用有犯意聯絡之許益銘及乙○○從事現場海洛因及安
非他命之交易……」；「先後由許益銘於不詳時間，在桃園市桃
鶯陸橋下、桃園火車站後之香雞城外販售海洛因及安非他命予蘇
裕閔、姓名不詳綽號阿忠、阿德、小傑及小陳等人多次」；「復
由乙○○於九十一年八月二十五日、八月二十七日、八月三十日
、九月二日及九月四日，先後多次於不詳地點販賣不詳數量之海
洛因及安非他命予不詳姓名之人，其間乙○○於同年九月一日起
至九月四日止，先後四次以每次五百元之代價僱請與其有犯意聯
絡並知悉不得販賣毒品之丙○○從事毒品現場交易」云云，就上
訴人等有無營利意圖漏未記載，已難謂適法。且乙○○、丙○○
究竟於何時何地售賣海洛因、安非他命？許益銘、乙○○、丙○
○等人每次售賣海洛因、安非他命之價格、數量及所得各若干？
而可得確定之買受對象應為販賣毒品行為之成立要素，則上訴人
等售賣與蘇裕閔、阿忠、阿德、小傑、小陳及其他不詳姓名之人
，其確實身分為何？亦有詳查之必要。又海洛因、安非他命分屬
第一、二級毒品、罪名既不相同，則許益銘、乙○○、丙○○究
係每次均同時售賣海洛因、安非他命？亦或分別售賣海洛因、安
非他命？自與判斷販賣行為之成立否至有關係。乃原判決就上開
與犯罪之構成要件有關之事項均未明確認定，詳細記載，自不足
資為論罪科刑之依據。（二）科刑之判決書，須將認定之犯罪事
實詳記於事實欄，然後於理由內逐一說明其憑以認定之證據，以
使事實與理由兩相一致，方為合法。倘事實欄已有敘及，而理由
內未加說明，是為理由不備，自足構成撤銷之原因。原判決事實
欄認定，甲○○夥同丁○○及在逃之粘文青，僱用有犯意聯絡之
許益銘及乙○○從事現場海洛因及安非他命之交易，販賣予蘇裕
閔及綽號「阿忠」、「阿德」、「小傑」、「小陳」等人（見原
判決第四頁）。然於理內僅認定上訴人等及粘文青係共同正犯，
並未說明認定許益銘與其亦係共同正犯，其所憑之證據及認定之
理由（見原判決第十七頁），難謂無判決理由不備之違誤。又事
實欄另記載：「乙○○於九十一年八月二十五日、八月二十七日
、八月三十日、九月二日及九月四日，先後多次於不詳地點販賣
不詳數量之海洛因及安非他命予不詳姓名之人，其間乙○○於同
年九月一日起至九月四日止，先後四次以每次五百元之代價僱請
與其有犯意聯絡並知悉不得販賣毒品之上訴人丙○○從事毒品現
場交易」云云，然於理內亦未說明其所憑之證據及認定之理由，
同有判決理由不備之違誤。（三）被告以外之人於檢察事務官、
司法警察官或司法警察調查中所為之陳述，與審判中不符時，其
先前之陳述具有較可信之特別情況，且為證明犯罪事實存否所必
要者，得為證據。刑事訴訟法第一百五十九條之二定有明文。而
所謂被告以外之人，不以證人為限，共同被告、共犯及被害人於
審判外之陳述，均屬之；又同法第二百八十七條之二亦明定「法
院就被告本人之案件調查共同被告時，該共同被告準用有關人證
之規定」。且為確保被告對證人之詰問權，證人（含其他具證人
適格之人）於審判中，應依人證之法定程序，到場具結陳述，並
接受被告之詰問，其陳述始得作為認定被告犯罪事實之判斷依據
。至於被告以外之人於審判外之陳述，依上揭刑事訴訟法特別規
定得為證據者，除法律有特別規定或客觀上不能受詰問者外，於
審判中仍應依法踐行詰問程序。原判決認定甲○○、丁○○二人
前揭犯行，係依憑共同被告乙○○、及證人許益銘（實係共犯）
於警詢時所為不利於上開二人之供述為其主要依憑。惟乙○○、
許益銘於法院審理中已翻異前供，改稱：伊不認識丁○○、甲○
○，沒有為丁○○販賣毒品，警詢筆錄不實等語；又因乙○○、
許益銘對甲○○、丁○○本人之案件而言，本質上乃屬於證人，
是法院就甲○○、丁○○本人之案件調查共同被告乙○○、許益
銘時，自應依前揭刑事訴訟法第二百八十七條之二規定，準用有
關人證之規定。亦即法院為判斷乙○○、許益銘於警詢時之供述
是否可採為認定甲○○、丁○○二人犯行之證據，必先於審判中
踐行人證之調查程序（即命為具結作證及交互詰問。），倘其之
供述與警詢時供述不符，經審酌其於警詢時之供述，認符合前揭
刑事訴訟法第一百五十九條之二得為證據之要件，始得以其警詢
時之供述，作為認定犯行之證據。原審漏未就乙○○踐行人證之
調查程序，詳查審酌，且未就乙○○、許益銘於警詢時及審判中
先後歧異之供述，敘明已依上揭刑事訴訟法規定審酌而為取捨判
斷之心證理由，遽以二人於警詢時不利於甲○○、丁○○之供述
，認定其犯行之依據，尚嫌速斷，併有查證未盡及理由欠備之違
法。（四）證人就其本人親身經歷目擊之事實經過，到庭而為陳
述，其證言固得採為被告犯罪之證據。惟證人以聞自他人在審判
外之陳述作為內容，到庭而為陳述者，則屬傳聞證據，不得採為
判決之基礎。本件證人林建明於警詢中證述：「我於九十一年八
月十七日十時許我到忠興洗車場內找曾至鵬，當時曾至鵬跟我講
說，忠興洗車場老闆甲○○有在販賣毒品，如果我或朋友有需要
時可以跟他聯絡。」（見偵字第一五五六七號卷第二四頁），則
上開「甲○○有在販賣毒品」之證詞內容，係林建明聽聞自曾至
鵬之詞，屬傳聞證據，應無證據能力，乃原判決遽採為論處甲○
○、丁○○販賣第一級、第二級毒品罪刑之基礎（見原判決第十
二頁），自屬違法。另證據雖已調查而其內容尚未明瞭者，即與
未經調查無異，如遽行判決，仍屬應於審判期日調查之證據未予
調查。一審法院傳喚證人曾至鵬到庭僅就其是否曾向「乙○○」
說過忠興洗車場的老闆有販賣毒品，如果有需要時可以與之聯絡
之事項而為調查（見一審卷二第九十頁），嗣原審再傳喚該證人
到庭時，仍未再對其有無向林建明說過甲○○有在販賣毒品之待
證事實為調查，即率認曾至鵬並未否認曾向林建明說過上述言語
，尤有查證未盡之疏誤。（五）刑法第五十五條前段所謂一行為
觸犯數罪名，就故意犯而言，係指對於該數罪同時有各別之犯意
而藉一個行為達成而言，就其性質而言，已具備數個犯罪構成要
件，成立數個罪名，而為處斷上一罪。依原判決認定之事實，丙
○○係於九十一年九月四日下午六時五十分許，依乙○○之指示
，前往八德市○○○街與仁愛街口與邱銘銓進行毒品交易，將海
洛因、安非他命各一包交予證人邱銘銓完成交易之際，為在場埋
伏之警員當場查獲（見原判決第十四頁）；如果無訛，則其同時
同地，一次售賣第一級毒品海洛因及第二級毒品安非他命，係以
各別之犯意而藉一個行為達成前述二罪，依前揭說明，上訴人此
部分犯行自應依想像競合犯論處。乃原審仍依數罪分論併罰，難
謂無判決適用法則不當之違誤。上訴意旨執以指摘原判決違法，
非無理由，應認有撤銷發回更審之原因。
據上論結，應依刑事訴訟法第三百九十七條、第四百零一條，判
決如主文。
中　　華　　民　　國　九十四　年　　五　　月　 十九　 日
                      最高法院刑事第三庭
                          審判長法官  紀　俊　乾
                                法官  黃　正　興
                                法官  劉　介　民
                                法官  陳　東　誥
                                法官  孫　增　同
      本件正本證明與原本無異
                                      書  記  官
中　　華　　民　　國　九十四　年　　四　　月　二十三　日
                                                      Ｌ
